【裁判字號】    94,上訴,3376
【裁判日期】    950623
【裁判案由】    偽造文書等
【裁判全文】
臺灣高等法院刑事判決                94年度上訴字第3376號
上  訴  人
即  被  告  甲○○
選任辯護人  蘇衍維律師
上列上訴人因偽造文書等案件，不服臺灣士林地方法院93年度訴
字第36號，中華民國94年6月9日第一審判決（聲請簡易判決處刑
案號：臺灣士林地方法院檢察署91年度偵字第8535號、92年度偵
字第3643號），提起上訴，本院判決如下：
    主  文
原判決關於甲○○部分撤銷。
甲○○行使偽造私文書，足以生損害於他人，處有期徒刑伍月；
附表一所示偽造之「乙○○」署押沒收。又連續行使偽造私文書
，足以生損害於他人，處有期徒刑玖月；附表二所示「乙○○」
、「丙○○」署押，均沒收。應執行有期徒刑拾壹月，附表一、
二所示「乙○○」、「丙○○」署押，均沒收。
    事  實
一、甲○○係丙○○之外孫女，乙○○則為丙○○之子。緣甲○○於民國88年至90年間擔任遠雄人壽保險事業股份有限公司
    （以下簡稱：「遠雄公司」）之保險業務員，明知投保人身
    保險之人壽保險，要保人應取得被保險人之同意，竟為提高
    自身業績，乃於88年12月間，在丙○○位於臺北市○○區○○路255巷17弄4號之住處遊說丙○○投保，表示遠雄公司之
    壽險商品保險費隨時都可以拿回來，卻未告知需扣除費用，
    因丙○○年齡過大，遂央求丙○○以乙○○為被保險人投保
    人壽保險。丙○○因年邁無經驗且不識字，不知人壽保險要
    保書應獲被保險人同意、簽章，契約始生效，因甲○○佯稱
    幫乙○○投保沒有關係，使丙○○誤信為真，同意以乙○○
    為被保險人投保，惟甲○○為避免為乙○○所阻，要求丙○○不可告知乙○○投保情事，乃由丙○○為要保人。惟甲○○未告知其關於保險契約內容之情形下，甲○○基於偽造私
    文書之犯意，未經乙○○之同意，以乙○○為被保險人，並
    以丙○○、乙○○之子張瑞志為受益人，投保「88萬歲保金
    終身壽險」（險別代號LBK，20年期，保額新台幣【下同】
    10萬）、「長青保險附約A型」（險別代號RAA、年期躉20年
    ，保額285萬）、「長青保險附約C型」（險別代號RAC、年
    期躉6年，保額250萬），甲○○並即於88年12月16日持「人
    身保險要保書」（保單號碼0-0000000號）予丙○○於「要
    保人簽章欄」簽名，再由甲○○於「被保險人簽章欄」偽造
    「乙○○」簽名1枚（如附表一所示），復於要保人丙○○
    、被保險人乙○○之住所欄，均填寫自己之住所地址即「臺
    北市○○區○○路215號5樓」，而偽造「人身保險要保書」
    之私文書。嗣甲○○於88年12月21日持以交付予遠雄公司承
    辦人員而行使之，表彰本件人身保險要保書業經要保人丙○○經及被保險人乙○○之同意而與遠雄公司締結保險契約之
    意思，足以生損害於乙○○與遠雄公司管理保險契約締結之
    正確性。丙○○並即採躉繳方式，1次繳清保險費0000000元
    ，嗣遲至89年1月21日始將本件保險之保險單交付予丙○○
    ，旋又藉故取回。
二、詎甲○○因於89年7 月間因投資經營撞球店急需款項，明知
    丙○○及乙○○並無持本件保險之保險單向遠雄公司質押借
    款之意，亦未同意變更上開保險單內容，竟利用丙○○信任
    至親、年邁無經驗且不識字之情狀，另起偽造私文書及意圖
    為自己不法所有之概括犯意，而為下列犯行：
    (一)於89年7月5日在不詳地點，佯稱保險公司要簽名為由，要
      求丙○○在保單借款借據之「借款人（要保人）簽章欄」
      簽名，並明知乙○○並未同意以保單借款，竟於同一保單
      借款借據之「同意人（被保險人）簽章欄」偽造「乙○○
      」簽名1枚，而偽造「保單借款借據」之私文書（如附表
      二編號1）。復即於同日持以交付予遠雄公司承辦人員而
      行使之，表彰本件保險經被保險人乙○○同意，向遠雄公
      司以本件保險之保險單質押借款2百萬元，足生損害於乙○○及遠雄公司辦理保單質押借款業務管理之正確性。嗣
      遠雄公司誤認丙○○及乙○○同意以上開保借款而陷於錯
      誤，乃准予核貸，開立支票號碼ST0000000、發票日期89
      年7月5日、發票人中興商業銀行台北分行（下略稱中興銀
      行台北分行）、面額2百萬元支票予甲○○，甲○○即於
      支票背面領款人欄偽造丙○○簽名而偽造私文書（如附表
      二編號4），於89年7月10日存入存入丙○○陽信商業銀行
      士林分行帳戶（帳號：0000-00000-0，以下簡稱：陽信銀
      行帳戶），使陽信銀行士林分行誤以丙○○委託該銀行代
      為取款，足以生損害於丙○○。嗣甲○○復以遠雄公司需
      用存摺、印章等語，自丙○○取得其陽信銀行帳戶存摺、
      印鑑章，於89年7月12日上午11時11分許，接續盜用丙○○印章各1次蓋用於記載取款金額各1百萬元之取款條2紙
      上而偽造「取款條」私文書，持以向陽信商業銀行士林分
      行承辦人員而行使之，使其誤以丙○○授權提款，足生損
      害於丙○○及陽信銀行對於存戶存款管理之正確性。陽信
      商業銀行士林分行承辦人員且因此陷於錯誤，因而自丙○○陽信銀行帳戶提取交付1百萬元台支票1紙（支票編號：
      0000000號）、現金1百萬元予甲○○而詐欺既遂。
    (二)於89年7月27日在不詳地點，佯稱保險公司要簽名為由，
      要求丙○○在保單借款借據之「借款人（要保人）簽章欄
      」簽名，並明知乙○○並未同意以保單借款，竟於同一保
      單借款借據之「同意人（被保險人）簽章欄」偽造「乙○○」簽名1枚，而偽造「保單借款借據」之私文書（如附
      表二編號2）；復即於同日持以交付予遠雄公司承辦人員
      而行使之，表彰本件保險經被保險人乙○○同意，向遠雄
      公司以本件保險之保險單質押借款1百萬元（除上開已貸
      得之2百萬元外，再向遠雄公司貸款1百萬元，即本件保單
      質借借款總額增為3百萬元），足以生損害於乙○○及遠
      雄公司辦理保單質押借款業務管理之正確性。嗣遠雄公司
      誤認丙○○及乙○○同意以上開保單借款而陷於錯誤，乃
      准予核貸，開立支票號碼ST0000000、發票日期89年7月27
      日、發票人中興銀行台北分行、面額992237元支票號予甲○○，甲○○即於支票背面領款人欄偽造丙○○簽名而偽
      造私文書（如附表二編號5），於89年8月2日存入上揭丙○○陽信銀行帳戶，使陽信銀行士林分行誤以丙○○委託
      該銀行代為取款，足生損害於丙○○。嗣甲○○復以遠雄
      公司需用存摺、印章等語，自丙○○取得其陽信銀行帳戶
      存摺、印鑑章，於89年8月4日下午13時6分許，盜用丙○○印章1次蓋用於記載取款金額99萬元之取款條1紙上而偽
      造「取款條」私文書，持以向陽信商業銀行士林分行承辦
      人員而行使之，使其誤以丙○○授權提款，亦足生損害於
      丙○○及陽信銀行對於存戶存款管理之正確性。陽信商業
      銀行士林分行承辦人員且因此陷於錯誤，因而自丙○○陽
      信銀行帳戶提取交付現金99萬元予甲○○而詐欺既遂。
    (三)甲○○明知丙○○、乙○○未同意變更保險內容及以退款
      抵繳上開貸款本息，竟於不詳之時、地，以漏簽名為由，
      要求丙○○在「保險契約內容變更申請書」之「要保人簽
      章欄」簽名，並由自己於「被保險人簽章欄」偽造「乙○○」之簽名1枚，偽造保險契約內容變更申請書之私文書
      （如附表二編號3），復於89年8月31日持以交付予遠雄公
      司承辦人員而行使之，表彰被保險人乙○○同意，將本件
      保險內容變更，並以變更後退費以抵償借款本息，足生損
      害於乙○○，及遠雄公司辦理保單業務管理之正確性。嗣
      遠雄公司受理後誤信上開保險契約內容變更之申請，經核
      算結果，共退費869063元，以其中之744000元抵繳貸款本
      息後，尚餘125063元，遠雄公司遂開立支票號碼ST000000
      0、發票日期89年9月5日、發票人中興銀行台北分行、面
      額125063元支票號予甲○○，甲○○即於支票背面領款人
      欄偽造丙○○簽名而偽造私文書（如附表二編號6），於
      90年1月10日存入上揭丙○○陽信銀行帳戶而行使，使陽
      信銀行士林分行誤以丙○○委託該銀行代為取款，足生損
      害於丙○○。嗣甲○○復以遠雄公司需用存摺、印章等語
      ，自丙○○取得其陽信銀行帳戶存摺、印鑑章，於90年1
      月15日下午13時40分許，盜用丙○○印章1次蓋用於記載
      取款金額125000元之取款條1紙上而偽造「取款條」私文
      書，持以向陽信商業銀行士林分行承辦人員而行使之，使
      他人誤以丙○○授權被告提款，亦足以生損害於丙○○及
      陽信銀行對於存戶存款管理之正確性陽信商業銀行士林分
      行承辦人員且因此陷於錯誤，誤認係丙○○本人授權取款
      ，因而自丙○○陽信銀行帳戶提取交付現金125000元予甲○○而詐欺既遂。
三、嗣丙○○屢向甲○○催請返還本件保險之保單，甲○○終因
    不耐催討，遲至90年12月間終於返還本件保險之保單予丙○○，惟本件保險保單業因為甲○○偽以要保人丙○○之名義
    持向遠雄公司質借款項，復偽以丙○○名義變更投保險種抵
    繳貸款本息，價值所剩無幾，經不識字之丙○○交予乙○○
    夫婦詳閱，始查悉上情，而於91年1月16日填載「保險契約
    內容變更申請書」，與遠雄公司約定自91年1月18日起，要
    保人住所、收費地址均變更為「台北市○○區○○路108號
    」。
四、案經被害人丙○○、乙○○訴由台灣士林地方法院檢察署偵
    查後，聲請以簡易判決處刑，原審改依通常程序審理。
    理  由
一、訊據上訴人即被告甲○○固坦承於附表一、附表二所示之文
    書簽署「丙○○」、「乙○○」之姓名，並持之分別向遠雄
    公司、陽信商業銀行士林分行承辦人員而行使，提領遠雄公
    司撥入丙○○陽信銀行帳戶款項之事實坦承不諱，惟否認有
    偽造文書、詐欺等犯行，辯稱：本件「人身保險要保書」、
    「保單借款借據」、「保險契約內容變更申請書」等，其中
    「丙○○」簽名係丙○○簽的，「乙○○」簽名則經丙○○
    同意而由其簽署乙○○之簽名，且丙○○同意借款，附表二
    編號4、5、6之支票背面亦是丙○○同意要我寫的。經查：
    (一)事實欄一部分
      1.附表一所示「人身保險要保書」上被保險人簽章欄之「
        乙○○」簽名，係被告未經乙○○同意而偽簽，偽造完
        成後，復持向遠雄公司承辦人員行使締約等情，業據被
        告坦承不諱，並經告訴人乙○○指訴綦詳。並有遠雄公
        司91年9月25日以（91）遠雄壽字第457號函附之要保書
        1紙、保險費繳納證明書1紙（見偵查卷第40頁至第42頁
        ）在卷足憑，足徵被告甲○○此部分之自白與事實相符
        。
      2.公訴意旨雖以被告甲○○與同案被告丙○○對於上開行
        使偽造私文書之犯行有犯意聯絡而認成立共犯，被告亦
        辯稱：因我祖母丙○○不想讓我舅舅乙○○知道他有這
        筆錢及保險，所以由我祖母授權我代署乙○○之簽名云
        云（見偵查卷第13頁）。惟查，同案被告丙○○於偵查
        時供稱：「（問：為何要幫乙○○保險）我沒有，是甲○○本人打電話說要來我家談保險的事，  她一直跟我
        說有多好且叫我不要給乙○○知道」、「（問：保險的
        事你有無問過乙○○？）沒有。」、「（問：那為何不
        跟他說）甲○○說如果讓乙○○知道的話，乙○○就不
        會讓我保」、「（問：那你為何一定要保險）甲○○說
        以後錢都拿得回來」、「（問：有無同意被告簽乙○○
        姓名）無」、「（問：投保時知否被保險人、受益人是
        誰）我都不知道，我沒讀過書，什麼都不懂」、「（問
        ：你之前有無幫自己或別人保險過）沒有」、「（問：
        你跟甲○○談保險時，有無提到以後如果拿保險金時，
        是何人可以拿？）如果在保險期間要拿回來的話可以去
        領，如果乙○○死亡後，他的子孫可以拿」等語（見偵
        查卷第54、120、121頁）；於原審審理時復稱：「我確
        實沒有向我兒子講保險的事情，經被告甲○○招攬保險
        ，而去為我兒子保險，是為了被告甲○○業績，是因為
        甲○○說我替我兒子乙○○保就可以，可以不用經過乙○○同意，所以我才答應，我是想等保單拿回來的時候
        再跟我兒子講，都是甲○○一直跟我講，叫我保現金，
        他一直纏著我，他拿保險契約內容申請書給我簽，但我
        也不認識字，不曉得被保險人簽章是什麼意思」、「（
        問：保這個保險時，甲○○怎麼說）這個錢是我老本，
        保險之後這個錢可以退還，但沒有說幾年後可以退還，
        他說我們要錢的時候保險公司就會還我們，但是沒有說
        如果取回要扣什麼費用」、「（問：為何以乙○○作為
        被保險人？）她說我自己太老不能保險，她就叫我用乙○○當被保險人，說也可以幫助她的業績」、「都是甲○○跟我說，幫乙○○保險沒有關係，不要跟他講」等
        語（見原審卷第14、15、55、89頁），證人乙○○亦於
        原審審理時證稱：我媽媽什麼都不懂，她不識字（見原
        審卷第61、121頁）。由上可見，證人丙○○之所以同
        意投保，無非係單純為提高被告業績，因被告鼓吹保險
        費可以隨時取回，而未告知尚須扣除費用，甚至經原審
        訊以是否知道自己為受益人之一，證人丙○○亦不知情
        （見原審卷第121頁），可見其對於上開要保書內容一
        無所悉；參以上開保險雖以乙○○為被保險人，但保險
        費均係證人丙○○支出，且本件係投保人壽保險，具有
        節稅及儲蓄功能，本為一般常見之理財方法，衡理丙○○應無隱瞞乙○○投保之必要，亦難認證人丙○○有何
        偽造文書之動機可言。是證人丙○○證稱不知要保書需
        被保險人簽名，是被告叫我不要告知乙○○等語，應非
        虛言。從而，證人丙○○既不知要保書應獲乙○○之同
        意，自無授權被告代簽而共犯偽造文書之可能，公訴意
        旨認證人丙○○被告共犯上開行使偽造私文書罪，似有
        誤會。被告雖又辯稱：不知道人壽保險要保人及被保險
        人不同人時，要經被保險人同意，我想是親戚沒關係（
        見原審卷第99頁），惟被告係擔任遠雄公司之業務員，
        受過職業訓練，業據被告陳明在卷（見原審卷第119頁
        ），顯非無保險專業知識之人，自應知保險法第105條
        第1項規定：由第三人訂立之死亡保險契約（即一般所
        稱人壽保險），未經被保險人書面同意，並約定保險金
        額，其契約無效。被告既明知丙○○年齡超過保險公司
        承保上限，而欲以其舅乙○○為被保險人，依保險法之
        規定，自應獲乙○○之同意始能投保，竟未告知證人丙○○上情，仍偽造其簽名於要保書之被保險欄人，其偽
        造署押、要保書之犯意甚明；況其自稱「我想是親戚沒
        關係」，顯然其主觀上並非不知應獲被保險人乙○○同
        意始能投保，足認其係利用證人丙○○年邁無經驗且不
        識字，且不知人壽保險之被保險人應親自同意、簽章而
        以乙○○為被保險人，是被告推稱係經丙○○之授權而
        代簽乙○○簽名，復辯稱不知須獲被保險人同意云云，
        均係臨訟卸責之詞，不足採信。
      3.辯護人雖辯稱：本件保險沒有道德風險，因為死亡受益
        人是乙○○的兒子（張瑞志），生存受益人是丙○○，
        沒有產生道德危險云云。惟按刑法偽造文書罪，係為保
        護文書之公共信用而設，文書不特為吾人社會生活之手
        段，亦於法律上權利義務關係上具有重要之意義，故偽
        造文書罪犯罪構成要件所稱足以生損害於公眾或他人，
        指其行為有生損害之危險為已足，並不以發生實體上損
        害為必要，故如他人有可受法律保護之利益，因此遭受
        損害或有受損害之虞，即難謂非足以生損害，最高法院
        著有70年度台上字第2179號、71年度台上字第4125號判
        決意旨可資參照。經查，雖上開人壽保險要保書指定死
        亡受益人是乙○○之子張瑞志，生存受益人則是丙○○
        ，惟本件保險既以乙○○為被保險人，其中且有以被保
        險人身故為保險事故之約定，不論受益人為何人，或與
        被保險人關係之親疏遠近，法律上均為相同評價，亦即
        均有道德風險存在，而必須經被保險人同意，此觀保險
        法第105條第1項規定自明。是被告偽造乙○○之簽名於
        要保書之被保險人簽章欄上，足以表彰乙○○同意要保
        書之內容而同意投保之一定意義，性質為偽造之文書；
        而人壽保險本以被保險人之同意為必要，此項歸屬於被
        保險人之利益，即前引裁判意旨所指「可受法律保護之
        利益」，被告偽造乙○○簽名之行為，即足生損害於乙○○，亦使遠雄公司管理人壽保險締約正確性受有損害
        ，自與偽造文書罪構成要件「足以生損害」相當，自該
        當偽造文書罪，非謂受益人為被保險人之家屬即無道德
        風險而不足生損害，應予敘明。
    (二)事實欄二部分：
      1.被告甲○○偽造「乙○○」之簽名於附表二編號1、2所
        示保單借款借據之「被保險人簽章欄」、附表二編號3
        所示保險契約內容變更申請書之「同意人（被保險人）
        簽章欄」，復均持向遠雄公司行使等情不諱，且據證人
        乙○○結證在卷（見原審卷第61頁），復有附表二編號
        1、2、3所示之保單借款借據2紙、保險契約內容變更申
        請書1紙（見偵查卷第46至48頁）在卷可稽，其上且均
        有遠雄公司收文章戳可考，堪認被告甲○○此部分自白
        與事實相符，可以採信。再者，被告甲○○復坦承持上
        開保單借款借據、保險契約內容變更申請書先後交付予
        遠雄公司承辦人員行使後，遠雄公司遂開立如附表二編
        號4、5所示之支票交付被告，即於支票背面領款人欄偽
        簽丙○○簽名，分別於89年7月10日、同年8月2日將核
        貸之2百萬元、992237元存入丙○○陽信銀行帳戶，復
        依保險契約內容變更申請書之申請，自89年8月31日起
        ，變更本件保險內容，即終止原長青保險附約A型（險
        別代號RAA、年期躉20年，保額285萬）；變更原長青保
        險附約C型（險別代號RAC、年期躉6年，保額250萬）為
        長青保險附約C型（險別代號RAC、年期躉6年，保額90
        萬），以原躉繳保費抵繳貸款本息744000元，剩餘1250
        63元則由遠雄公司開立如附表二編號6所示之支票，被
        告即於支票背面領款人欄偽簽丙○○簽名，於90年1月
        10日亦存入丙○○上開陽信銀行帳戶。上開存入丙○○
        陽信銀行帳戶之支票，嗣由被告甲○○先後持丙○○之
        存摺，填具取款條並於存戶簽章欄並蓋用丙○○印章，
        分別於89年7月12日上午11時11分許、同年8月4日下午
        13時6分許、90年1月15日下午13時40分許，向陽信商業
        銀行櫃檯人員提款，先後領取1百萬元台支、1百萬元現
        金、99萬元現金、125000現金，此亦有陽信商業銀行儲
        蓄部91年12月25日以陽信營業字第91038號函檢附之丙○○帳戶開戶資料、交易明細、存款送款單、取款條3
        紙及傳票影本（見8535號偵查卷第75頁至93頁）、陽信
        商業銀行營業部94年5月6日陽信營業字第940260號函檢
        附之取款條1紙（見原審卷第83頁）、遠雄公司檢附之
        附表二編號4、6支票影本及附表二編號5支票之給付退
        費查詢作業表（見本院卷第91至93頁）、遠雄公司保險
        契約內容變更申請書1紙（總公司批註欄載明：茲經雙
        方同意，約定自89年8月31日起，本保險契約內容變更
        如本表所述申請事項，自89年12月16日起每期保險費為
        主契約1940元，附約0元，總計1940元。註：此次變更
        退費869,063元，抵繳貸款本息744,000元，剩餘125,06
        3元開立支票付訖等語，見偵查卷第46頁、第19頁）、
        變更後之遠雄公司人身保險單1紙（見偵查卷第20頁）
        、補發保險費繳費證明書2紙（見偵查卷第43、44頁）
        在卷可稽，被告對於上開證據亦無異議，堪信被告甲○○有關持本件保險單向遠雄公司2次質借款項、變更原
        保險險種、抵繳貸款本息，並填具取款條蓋用丙○○印
        章，自丙○○陽信商業銀行帳戶領取遠雄公司上開撥款
        之陳述與事實相符，堪以採信。
      2.被告甲○○固矢口否認有詐欺犯行，辯稱：89 年7月間
        2次向保險公司質押借款，係因我想做撞球生意，原想
        向丙○○借款2,000,000元，後撞球店增資，被告丙○○叫我拿保單去借款，是丙○○跟我去陽信商業銀行士
        林分行領的，她沒有將存摺、印章交予我，當時因保單
        質借之利息很重，我跟丙○○說如此伐不來，所以才為
        變更保單契約內容（見偵查卷第55、56頁），向遠雄公
        司質借貸款、變更原保險險種、於遠雄公司交付之支票
        3張背面簽署「丙○○」簽名，及填具取款條復蓋用丙○○印章提款，均經丙○○同意云云。惟證人丙○○於
        原審時經交互詰問證稱：我沒有同意拿保險單去向保險
        公司借款，也不知道89年7月5日有填寫保單借款借據持
        保單借款的事，也沒有於89年7月12日至陽信商業銀行
        領現金1百萬元；我也不知道89年7月27日有寫借據要向
        保險公司另行借款總額達3百萬元，以及89年8月2日伊
        陽信銀行帳戶有存入992237元的事情，也不知道89年8
        月4日這筆錢被領出990000元的事情，也不知變更保險
        契約內容，以及於90年1月15日提領125000元之事情；
        保險後，甲○○也沒有帶我至陽信商業銀行領過錢，投
        保之後，被告甲○○也不曾說要向我借錢，我的存摺、
        印章，都是自己保管，甲○○雖然可以自由進出我公館
        路住所，但拿不到存摺、印章；投保之後，都是甲○○
        向我拿簿子，我人沒有跟他去，有2次連簿子、印章一
        起給她（見原審卷第54至57、59、93頁）。被告與證人
        丙○○各執一詞，經查：
      (1)證人丙○○既不識字，甚至保險契約之內容一無所悉，
        則依證人丙○○之智識程度是否知悉持保單質借籌資之
        方法而叫被告拿保單借款，已堪置疑；其次，證人丙○○係採躉繳方式，1次繳清保險費0000000元，應有相當
        資力，應無於半年後即89年7月5日、27日旋即以保單借
        款高達3百萬元之理；又，丙○○係因誤認保險費可以
        隨時取回不須扣除其他費用而於88年12月16日投保，然
        被告甲○○持保單質借得款後，復於89年8月31日以變
        更內容方式以退費抵繳貸款本息，核諸該保險契約內容
        變更申請書「總公司批註欄記載」：「茲經雙方同意，
        約定自89年8月31日起，本保險契約內容變更如本表所
        述申請事項，自89年12月16日起每期保險費為主契約19
        40元，附約0元，總計1940元。註：此次變更退費869,0
        63元，抵繳貸款本息被告丙○○林744,000元，剩餘125
        ,063 元開立支票付訖。」等語，此據被告甲○○於原
        審偵審時供承：「當時因保單質借之利息很重，所以才
        為此次變更」（見偵查卷第56頁）、「（問：用保單借
        錢，你是否繳過利息）好像有」、「我跟丙○○說利息
        繳不出來，所以要變更」（見原審卷第100頁），既保
        單借款利息係由被告負擔，則證人丙○○何以甘冒損失
        而同意變更保險契約以變更退費抵繳貸款本息？亦違證
        人丙○○投保之本意；況查，被告於原審時陳稱：投保
        保險費是其老本，被告甲○○沒有跟我說要借錢的事情
        ，且如果要向我借錢，我也不可能借她（見原審卷第33
        、55頁），可見證人之丙○○本無借款予被告之意，證
        人即被告甲○○之母林張美鑌亦於偵查時證稱：「（問
        ：知否甲○○有向丙○○借錢？）我也不知道」（見偵
        查卷第103頁）。復參諸本件保險於投保之後，保險單
        先由被告於89年1月21日交付予被告丙○○，再由被告
        被告甲○○藉故取去乙節，且據證人丙○○結證稱：「
        （問：89年1月間有無取得本件保險單？）我拿到1本本
        子，甲○○告訴我那個就是保險的簿子，是將近1個月
        拿給我的，拿給我不久之後，她又說保險公司沒有辦好
        ，說要跟我拿這個簿子，還要拿去保險公司處理好，拿
        給保險公司看」（見原審卷第54頁）、「（問：後來如
        何知道保單有去借錢的事情）我一直向她要保單，她都
        沒有還給我，過了很久之後才把保單還給我，我想一想
        如果我過世要怎麼處理，我就把保單拿給我媳婦看，我
        才知道保單已經被借款）」（見原審卷第59、60頁），
        則被告交付本件保險單予被告丙○○之後，又藉故取回
        ，自有機會持以質押借款及申請變更保單內容。準此，
        本院本諸經驗法則、論理法則判斷，應以證人丙○○所
        證：未同意被告以保單借款及申請變更險種等語為可採
        。
      (2)辯護人固以證人丙○○有關保單借款借據、保險契約變
        更申請書上「丙○○」之簽名是否伊所親為、共簽幾次
        名等節，前後證述不一，質疑丙○○證詞之可信性云云
        。經查，證人丙○○於偵訊時陳稱：「（問：【提示附
        表二編號3之保險契約內容變更申請書】為你所簽？）
        我只記得簽了2次」、「（問：第2次何時簽？）時間太
        久，我忘了。」、「（問：【提示附表二編號1、2之保
        單借款借據）為你所簽？）好像是，我只記得簽2次，
        我並不識字」、「（問：這兩次甲○○如何跟你說）他
        說保險公司要的，要簽名」（見偵查卷第53、132頁）
        ，證人丙○○似指保單借款借據二份係其所簽；但於原
        審審理時則稱：要保書上「丙○○」是我寫的，偵查卷
        第45頁的簽名也是我自己寫的，偵查卷第46、47、48頁
        保險契約內容變更申請書、保單借款借據二份上的「丙○○」簽名我不知道是不是我簽的，我簽2次，第1次是
        我保險那次，第2次是甲○○向我說公司說漏簽，所以
        要我在簽個名字，第3次才跟我我兒子一起簽一張變更
        地址申請書（見原審卷第32頁），則稱僅要保書及偵查
        卷第45頁保單契約內容變更申請書係伊所簽；然嗣又改
        稱：我只記得簽了1次名，應該就是第1次要保書（見原
        審卷第57、97頁），固然前後不一，雖經檢察官將丙○○91年5月22日警詢筆錄簽名、91年10月29日於偵查筆
        錄受訊人欄下之簽名為樣本，送請內政部警政署刑事警
        察局鑑驗比對人身保險要保書要保人欄之「丙○○」簽
        名、89年8月31日保險契約內容變更申請書要保人簽章
        欄之「丙○○」簽名、91年1月18日保險契約內容變更
        申請書要保人簽章欄之「丙○○」簽名，91年11月5日
        保險契約內容變更申請書要保人簽章欄之「丙○○」簽
        名，其比對結果略以丙○○自己所為之簽名筆跡有2種
        書寫方式，特徵不穩定，歉難認定等語，有內政部警政
        署刑事警察局92年8月1日刑鑑字第0920136529號函在卷
        可稽（見偵查卷第115頁），又經本院囑託法務部調查
        局鑑定上開要保書、保險契約內容變更申請書中之「丙○○」簽名及警詢、偵查中之「丙○○」簽名是否相同
        ，該局函覆：待鑑「丙○○」簽名字跡書寫僵硬、滯澀
        、顫抖、筆劃線條扭曲、變形，無法確定其筆跡之個性
        與慣性特徵，歉難鑑定，有法務部調查局95年1月11 日
        第00000000000號函附卷可按（見本院卷第54頁），均
        無以憑筆跡鑑定確認上開保單契約內容變更申請書、保
        單借款借據2份上之「丙○○」字跡係證人丙○○所簽
        。惟本件事發迄原審審理時，已歷4年至5年餘，衡以證
        人丙○○教育程度、年屆80歲之記憶能力，雖就若干事
        實情節所述前後或有不一，然有關並未同意借款予甲○○、並未同意甲○○持保單向遠雄公司質借款項及申請
        變更保險內容等基本事實所證則前後一致，應堪採信。
        且查，附於偵查卷第45頁之「保險契約內容變更申請書
        」（即申請變更要保人住所及收費地址），業據告訴人
        乙○○於於警詢時指稱我只有簽署保險契約內容變更申
        請書，變更要保人住所及收費地址而排除告訴範圍（見
        偵查卷第10頁反面），堪認證人丙○○於原審審理時稱
        ：偵查卷第45頁的簽名也是我自己寫的等語，應屬實在
        ，則證人丙○○於原審時稱僅簽名1次於要保書上云云
        ，應係記憶有誤。況經本院細究經被告自承係丙○○授
        權簽名於附表4、6所示支票背面「丙○○」字跡（見本
        院卷第91頁反面、第92頁反面），字型清楚、流暢，核
        與上開要保書、保險契約內容變更申請書2份、保單借
        款借據2份上之「丙○○」簽名之僵硬扭曲之情，顯然
        不同，易言之，倘上開保險契約內容變更申請書、保單
        借款借據上「丙○○」簽名係出於被告刻意模仿偽造，
        則何以附表二編號4、6支票卻未依此偽造？亦非無疑，
        益證上開保險契約內容變更申請書、保單借款借據上「
        丙○○」字跡應係證人丙○○自己書寫無疑。是被告辯
        稱上開文件係丙○○親自簽名等語，並非無憑。惟衡諸
        常理，既然證人丙○○並未同意以保單借款、申請變更
        保險內容，自無可能於上開保單契約內容變更申請書（
        偵查卷第46頁）及保單借款借據2份上簽名，應係被告
        藉其他理由使證人丙○○陷於錯誤而簽名，參以證人丙○○不識字，無從分辨被告所持文件之種類，而基於信
        任外孫女即被告之指示簽名，非無可能，是證人丙○○
        陳稱：是因被告說保險公司要簽名、漏簽而簽名於上開
        文件等語，應屬可信，自不能僅以證人部分不一之陳述
        而認其全部不可採。則依證人丙○○於偵查時經檢察官
        提示保單借款借據後稱，係被告說保險公司要簽名而簽
        名，另於原審審理時則稱因被告說漏簽而簽名，則應指
        保單契約內容變更申請書（偵查卷第46頁），均堪認定
        。
      (3)被告甲○○復辯稱係丙○○陪同伊前往至陽信商業銀行
        士林分行領款，取款條係伊所書立，自遠雄公司以保單
        質借所得款項，以及變更險種抵繳借款本息所剩餘退還
        之之125,000元，均由丙○○同意借款而轉交云云。辯
        護人且以被告丙○○於偵訊中坦承有與甲○○一起去銀
        行，而甲○○每次提領現金1,000,000元，需中型手提
        袋始能裝下，丙○○稱並未看到，顯不合理云云。然查
        ，證人丙○○於偵查時固稱曾與被告甲○○一同前往陽
        信商業銀行1次，惟就一同前往之時間、事由卻無法確
        認，證稱：「（問：存摺甲○○拿去多久？）當時甲○○說保險公司要看存摺，並且說將來錢會匯到存摺內，
        所以我才跟甲○○到銀行去，我坐在銀行的椅子上看，
        並沒有看到現金，如果有我就會阻止她了，我不知道她
        去銀行做什麼，只有我跟甲○○去」（見偵查卷第132
        頁），然於原審審理時證稱：我給甲○○500萬元整支
        付保險費，是甲○○帶我去士林第一銀行領的，我總共
        與甲○○去過陽信商銀1次，是因為去第一銀行領錢不
        夠，才在同日到陽信商銀提錢支付保險費，兩間銀行共
        提500萬元（見原審卷第53、54、57頁）；嗣又改稱：
        「（問：妳說與被告甲○○到過銀行，是否真有此事？
        ）我是真有與被告甲○○去過1次」、「都是被告甲○○把我的存摺、印章拿去，我跟她要存摺，她說不然妳
        跟我去，所以那次才一起去。之所以去銀行，不去保險
        公司的原因是被告甲○○說銀行會傳過去」（見原審卷
        第93頁），前後雖有不合，惟本件被告利用被告陽信銀
        行帳戶提款共計有89年7月12日、同年8月4日及90年1月
        15日3次，核與證人丙○○上開證稱曾交付被告印章、
        存摺2次，及陪同被告至銀行一次等語相符；且雖證人
        丙○○陪同被告至銀行提款1次，惟證人丙○○既未同
        意借款予被告，衡理自無可能同意被告於遠雄公司支付
        之附表二編號4、5、6所示支票背面領款人欄上簽名，
        及交付印章、存摺予被告至陽信銀行提款，應係被告藉
        故使證人丙○○陷於錯誤而交付存摺、印章，是證人丙○○於偵查時稱：「（何時拿儲金簿、印章予被告）時
        間我忘了，被告是說保險公司要」等語（見偵查卷第52
        頁），應屬可採，從而堪認被告向證人丙○○佯稱保險
        公司要存摺、印章，使丙○○交付之，又以同一方法欺
        騙使丙○○陪同至銀行並交付印章、存摺予被告提款。
        被告辯稱係被告同意借款而交付存摺、印章由其填寫提
        款單及於支票背面簽名云云，均不可採。至於辯護人所
        指證人丙○○應看見被告提領現金所用手提袋云云，惟
        被告提款現金分別為100萬、99萬、125000元，前二者
        固然金額龐大，但依一般經驗，以中型手提袋即可裝入
        ，後者則以一般小包裝即可，如刻意隱藏，一般人不至
        發現，尚難為被告有利之認定。
      (4)另關於附於偵查卷第97頁之保險單契約條款暨簽收回條
        ，雖證人丙○○稱：「（問：保險單契約條款暨簽收回
        條是否你簽的？）她拿給我簿子的時候並沒有給我簽名
        」（見原審卷第54頁），惟證人丙○○於原審時陳稱：
        89年1月我有拿到一本本子，甲○○告訴我那個就是保
        險的簿子（見原審卷第54頁），可見被告於收到保險單
        後業已先交付予被告丙○○，又被告係因89年7月26日
        始因訂立「撞球場合夥投資協議備忘錄（見偵查卷第71
        頁），需款孔急而另起偽造文書、詐欺犯意，當無先於
        89 年1月29日交付保險單時，即偽造「丙○○」之簽名
        於保險單契約條款暨簽收回條（偵卷第97頁參照）之理
        ，尚難認定被告有此部份犯行；又，附表二編號5號碼
        ST0000000號支票，據陳報人遠雄公司於95年5月29日具
        狀函稱：陳報人日前即向付款銀行查詢，惟迄今未蒙見
        付，茲檢附陳報人公司之給付查詢作業電腦報表乙份（
        見本院卷第90頁），固然未檢附該支票影本以供調查，
        惟本院依該電腦報表亦可查知遠雄公司確實開立以丙○○為受款人之發票日為89年7月27日、面額992237元支
        票，核與被告自白存入面額992237元支票及於支票背面
        簽名提款等語相符，且被告對此亦無異議，自有證據能
        力，亦堪認附表編號5之支票背面亦經被告偽造「丙○○」簽名而提款，附此敘明。
      (5)被告偽造乙○○之簽名於上開保單借款借據、保險契約
        變更申請書上，使他人誤認係經乙○○之同意，足生損
        害於乙○○及遠雄公司辦理保單質押借款業務及辦理保
        單業務管理之正確性；又其偽造丙○○簽名於支票背面
        提款人欄存入丙○○陽信銀行帳戶，使陽信銀行士林分
        行誤以丙○○委託該銀行代為取款，復盜用丙○○印章
        蓋於提款單上，持以向陽信商業銀行士林分行承辦人員
        而行使之，使他人誤以丙○○授權被告提款，亦足生損
        害於丙○○及陽信銀行對於存戶存款管理之正確性。
    (三)綜上，本件事證明確，被告甲○○上開犯罪，均堪認定，
      應依法論科。
二、核被告甲○○就事實欄(一)所為，係犯刑法第216條、第210條
    之行使偽造私文書罪。其偽造「乙○○」簽名1枚之行為，
    為偽造私文書之部分行為；而其偽造後持以行使，偽造之低
    度行為為行使之高度行為所吸收，均不另論罪。又，被告甲○○就事實欄(二)所為，係犯刑法第216條、第210條之行使偽
    造私文書罪及同法第339條第1項之詐欺取財罪。起訴書雖未
    就詐欺罪部分起訴，惟檢察官於原審審理時已追加被告偽造
    丙○○名義之取款條冒領款項之詐欺部分（見原審卷第104
    頁），另關於被告偽造附表二編號4、5、6支票背面提款人
    「丙○○」簽名，雖未經起訴，惟與起訴部分具有裁判上一
    罪之關係，自為起訴效力所及，本院應併予審酌。被告偽造
    「乙○○」簽名3枚於保單借款借據、保險契約內容變更申
    請書，盜用「丙○○」印章4次蓋於取款條上，偽造「丙○○」簽名於支票背面3枚，其偽造署押、盜用印章，為偽造
    私文書之部分行為；而其偽造後持以行使，偽造之低度行為
    為行使之高度行為所吸收，均不另論罪；又其多次行使偽造
    私文書、詐欺取財之行為，時間緊接，所犯罪名相同，係基
    於一個概括之犯意，應各依連續犯之規定以一罪論；其行使
    偽造私文書，目的在詐取存款，而有方法目的之牽連關係，
    應從一重之連續行使偽造私文書罪處斷。被告上開所犯行使
    偽造私文書罪與連續行使偽造私文書罪，犯意各別，自應分
    論併罰。公訴意旨雖認被告甲○○上開所犯二罪係基於概括
    犯意為之，具有連續犯關係，惟查，被告自陳係因89年7月
    間，需款投資撞球店，始持保單借款，此節且有「撞球場合
    夥投資協議備忘錄」2份在卷可稽（見偵查卷第69頁至第72
    頁），其簽訂日期在89年7月26日、89年9月27日，與偽造要
    保書之88年12月16日，相距已達半年之久，應非被告偽造要
    保書當時所能遇見，二者間自無概括之犯意可言，公訴人似
    有誤會，應予指明。
三、原審予被告論罪科刑，固非無見。惟查：原判決第4頁倒
    數第8行誤載「核貸款項0000000元」，應為992237元；原判
    決第5頁第7行誤載「於89年8月4日」，應為90年1月15日；
    同頁第18行誤載「於91年1月25日」，應為91年1月16日，原
    判決有上開錯誤，自有未洽；事實欄一部分，係被告以自
    己偽造乙○○簽名之意思為之，並無證據足認與證人丙○○
    共犯此部分犯行，且原判決事實欄一載明「丙○○因年邁無
    經驗且不識字，復不明人壽保險之被保險人應親自同意、簽
    章之法律規定」，而於理由中竟認丙○○明知而有犯意聯絡
    ，惟並無證據以實其說理由與事實顯相矛盾。原判決誤認二
    人就此部分為共犯，尚有未洽；附表二編號1、2、3件保
    單借款借據及保險契約內容變更申請書上之「丙○○」簽名
    ，係證人丙○○所簽，原判決誤認係被告所偽造，另附表二
    編號4、5、6之偽造文書部分，原審漏未審酌，均有不合。
    被告上訴否認犯行，固無理由，惟原判決既有上開可議，應
    由本院予以撤銷改判。爰審酌被告甲○○為經辦保險業務人
    員，明知要保書應獲被保險人之同意，竟為個人提昇業績之
    私，偽造他人簽名，嗣又違背職業倫理道德，利用證人丙○○基於祖孫親誼對其所生之信任關係，以違法方法牟取己利
    ，犯後仍矢口否認犯行，及其犯罪之動機、目的、手段，生
    活狀況、智識程度、犯罪所生之損害，及犯罪後已歸還欠款
    50萬，業據告訴人陳明在卷（見本院卷第100頁反面）等一
    切情狀，就事實欄(一)之行使偽造私文書罪部分，量處有期徒
    刑伍月；就事實欄(二)之連續行使偽造私文書罪部分，量處有
    期徒刑玖月。應執行有期徒刑拾壹月。
四、附表一所示偽造「乙○○」簽名、附表二所示偽造「乙○○
    」、「張秀林」簽名，均屬偽造之署押，不問屬於犯人所有
    ，均應依刑法第219條之規定宣告沒收。又刑法第219條所定
    不問屬於犯人與否沒收之者，以偽造之印章、印文或署押為
    限，盜用者不在其列，最高法院著有48年台上1533號、48台
    上字第113號判例意旨可資參照。是被告於上開取款條「存
    戶簽章欄」上之「丙○○」印文共4枚，既係被告甲○○盜
    用真正之丙○○印章所產生之印文，揆諸前引最高法院判例
    意旨，自不得依刑法第219條規定宣告沒收。至偽造之要保
    書、保單借款借據、保險契約內容變更申請書、偽造支票背
    面領款人欄簽名、取款條等私文書，均已分別交付遠雄公司
    、陽信商業銀行士林分行、中興銀行台北分行而行使之，而
    分屬遠雄公司、陽信商業銀行士林分行、中興銀行台北分行
    所有，自不得宣告沒收，附此敘明。
據上論斷，應依刑事訴訟法第369條第1項前段、第364條、第299
條第1項前段、刑法第56條、第216條、第210條、第339條第1項
、第55條、第51條第5款、第219條，罰金罰鍰提高標準條例第1
條前段，判決如主文。
本案經檢察官蔡薰慧到庭執行職務。
中    華    民    國    95    年    6     月    23    日
                  刑事第十二庭審判長法  官  蔡 永 昌
                                    法  官  張 正 亞
                                    法  官  陳 榮 和
以上正本證明與原本無異。
如不服本判決，應於收受送達後十日內向本院提出上訴書狀，其
未敘述上訴之理由者並得於提起上訴後十日內向本院補提理由書
（均須按他造當事人之人數附繕本）。
                                    書記官  劉 麗 芬
中    華    民    國    95    年    6     月    27    日
附錄：本案論罪科刑法條全文
中華民國刑法第216條
 (行使偽造變造或登載不實之文書罪)
行使第條至第條之文書者，依偽造、變造文書或登載不實事項或
使登載不實事項之規定處斷。
中華民國刑法第210條
 (偽造變造私文書罪)
偽造、變造私文書，足以生損害於公眾或他人者，處五年以下有
期徒刑。
中華民國刑法第339條第1項
 (普通詐欺罪)
意圖為自己或第 3 人不法之所有，以詐術使人將本人或第 3 人
之物交付者，處五年以下有期徒刑、拘役或科或併科1000元以下
罰金。
附表一
┌────────────┬────────┬────┐
│偽造之私文書            │偽造欄位        │偽造署押│
├────────────┼────────┼────┤
│人身保險要保書(偵查卷第 │要保人及被保險人│乙○○  │
│41頁)                   │聲明事項        │        │
└────────────┴────────┴────┘
附表二
┌──┬────────────┬────────┬────┐
│編號│偽造之私文書            │偽造欄位        │偽造署押│
├──┼────────────┼────────┼────┤
│  1 │保單借款借據(偵查卷第48 │同意人(被保險人)│乙○○  │
│    │頁)                     │簽章            │        │
├──┼────────────┼────────┼────┤
│  2 │保單借款借據(偵查卷第47 │同意人(被保險人)│同上    │
│    │頁)                     │簽章            │        │
├──┼────────────┼────────┼────┤
│  3 │保單契約內容變更申請書( │被保險人簽章    │同上    │
│    │偵查卷第46頁)           │                │        │
├──┼────────────┼────────┼────┤
│  4 │號碼ST0000000號支票背面 │領款人簽名      │丙○○  │
│    │                        │                │        │
├──┼────────────┼────────┼────┤
│  5 │號碼ST0000000號支票背面 │同上            │同上    │
├──┼────────────┼────────┼────┤
│  6 │號碼ST0000000號支票背面 │同上            │同上    │
└──┴────────────┴────────┴────┘


司法院資訊處製作；財團法人民間司法改革基金會備份。
